---
title: "Challenge1"
author: "AGBLODOE Komi/  M2 SSD"
date: "18 novembre 2019"
output: html_document
---

Please use the `submission_script_sex.Rmd` contained in the `starting_kit` folder as a template to write, run and save your code.

## Prediction of the patient sex

```{r echo=TRUE, results="verbnatim", label="generate_zip_file"}
### DO NOT CHANGE THIS PART
d <- readRDS("data_learn.rds")
for ( v in c("sex", "tissue_status", "histology", "os_months", "dead", "dead_at_24_months", "t", "n", "m", "tnm_stage", "tnm_grade") ) {
    d[[ v ]] <- as.factor(x = d[[ v ]])
}
summary(object = d)

test <- readRDS("data_test_sex.rds")
for ( v in c("sex", "tissue_status", "histology", "os_months", "dead", "dead_at_24_months", "t", "n", "m", "tnm_stage", "tnm_grade") ) {
    test[[ v ]] <- as.factor(x = test[[ v ]])
}
head(d)
summary(object = test)
```


## PUT YOUR SCRIPT HERE

```{r}
model <- glm(
    formula = sex ~ age + histology + dead + dead_at_24_months + t + n + m + tnm_stage
  , data = d
  , family = binomial(link = 'logit')
)
summary(object = model)

pred <- predict.glm(object = model, newdata = test, type = "response")
idx  <- pred <= 0.5
pred[  idx ] <- levels(x = d$sex)[ 1 ]
pred[ !idx ] <- levels(x = d$sex)[ 2 ]
table(pred, useNA = "ifany")
```

# Avec le modèle précédent nous remarquons que les variables "histologyTCGA-LUSC"","tT2a","tT2b" sont significatives.

#Je procède donc à une prédiction en fonction de l'histologie et la variable t 

# Mon script

```{r}
gs = colnames(d)[13:1012]

model1 <- glm(
    formula = sex ~ histology + t 
  , data = d
  , family = binomial(link = 'logit')
)
summary(object = model)

pred <- predict.glm(object = model1, newdata = test, type = "response")
idx  <- pred <= 0.5
pred[  idx ] <- levels(x = d$sex)[ 1 ]
pred[ !idx ] <- levels(x = d$sex)[ 2 ]
table(pred, useNA = "ifany")
```


#Ensuite, pour regarder l'influence des gènes sur le sexe, je procède à une sélection de variables en regardant les pvaleurs.
#sur les gènes afin d'en dégager celui qui est le plus expressif du sexe

```{r}
d = readRDS("data_learn.rds")
head(d[,1:19])
table(d$sex, useNA="ifany")
table(d$histology, useNA="ifany")
table(d$sex,d$histology, useNA="ifany")
table(d$tissue_status, useNA="ifany")



# definme sex as 0 or 1 
s = as.numeric(d$sex == "M")
s

# get gene names
gs = colnames(d)[13:1012]
g = gs[1]
d[[g]]
g = "ATP10B"
```
  


```{r}
layout(matrix(1:2, 1), respect = TRUE)
plot(d[[g]],s, main="sex~gene", xlab="gene", ylab="sex")

#P(Y=1|X)=logitinv(a+b.x)

m=glm(s~d[[g]], family=binomial(logit))
summary(m)$coefficients
#pv=summary(m)$coefficients[2,5]

logitinv=function(x) 1/(1+exp(-x))
x=min(d[[g]]):max(d[[g]])
lines(x,logitinv(m$coefficients[[1]]+m$coefficients[[2]]*x),col=2, lwd=2)
legend("bottomright","logit(Y)=b.x",col=2,lty=1,cex=0.6)

plot(d[[g]],s,main="sex~gene", xlab="gene", ylab="sex")

py1x=function(t,m){
  x=m$coefficients[[1]]+m$coefficients[[2]]*t
  1/(1+exp(-x))
}

arrows(d[[g]],s,d[[g]],py1x(d[[g]],m),
       col=adjustcolor(4,alpha.f=0.2),length=0.05,lwd=2)
legend("bottomright","1-P(Y|X",col=4,lty=1,cex=0.6)

#Fonction pour la pvaleur 

pvs=sapply(gs, function(g){
  print(g)
  m=
    glm(c(s,0,0,1,1)~c(d[[g]],0,max(d[,gs]),0max(d[,gs])
    ), family = binomial(logit))
  pv=summary(m)$coefficients[2,4]
  pv
})
```


# Ici(Script du premier cours), je recherche le gène le plus expressif du sexe pour
#ensuite faire un modèle en fonction de ce gène.

```{r}

d = readRDS("data_learn.rds")
head(d[,1:19])
table(d$sex, useNA="ifany")
table(d$histology, useNA="ifany")
table(d$sex,d$histology, useNA="ifany")
table(d$tissue_status, useNA="ifany")



# definme sex as 0 or 1 
s = as.numeric(d$sex == "M")
s

# get gene names
gs = colnames(d)[13:1012]
g = gs[1]
d[[g]]
g = "ATP10B"



head(gs,2)
layout(matrix(1:2, 1), respect=TRUE)
boxplot(d[[g]]~s)
plot(d[[g]], s, main=paste0("sex~",g), xlab=g, ylab="sex")
# P(Y=1|X) = logitinv(a + b.x)
m = glm(s~d[[g]], family = binomial(logit))
summary(m)$coefficients
pv = summary(m)$coefficients[2,4]
logitinv = function(x) 1/(1 + exp(-x))
x = min(d[[g]]):max(d[[g]])
lines(x, logitinv(m$coefficients[[1]] + m$coefficients[[2]]*x), col=2, lwd=2)
legend("bottomright", "logit(Y)=b.X", col=2, lty=1, cex=0.6)





layout(matrix(1:2, 1), respect=TRUE)
g = "SNORA8"
plot(d[[g]], s, main=paste0("sex~",g), xlab=g, ylab="sex")
plot(c(d[[g]],0,max(d[,gs]),0,max(d[,gs])), c(s,0,0,1,1), main=paste0("sex~",g), xlab=g, ylab="sex")

res = sapply(gs, function(g) {
  print(g)
  m = glm(c(s,0,0,1,1)~c(d[[g]],0,max(d[,gs]),0,max(d[,gs])), 
    family = binomial(logit))
  b = m$coefficients[[2]]
  pv = summary(m)$coefficients[2,4]
  c(pval = pv,beta = b)
})

res = t(res)
res = as.data.frame(res)
head(res)

layout(matrix(1:2, 1), respect=TRUE)
plot(res$beta, -log10(res$pval), main="volcano plot")
text(res$beta, -log10(res$pval), rownames(res))
plot(-log10(res$pval), main="Manhattan plot")
text(res$beta, -log10(res$pval), rownames(res))
rownames(res)[which(res$pval == min(res$pval))]

plot(res$beta, -log10(res$pval), main="volcano plot")
text(res$beta, -log10(res$pval), rownames(res))



g = "USP9Y"

layout(matrix(1:2, 1), respect=TRUE)
boxplot(d[[g]]~s)
plot(d[[g]], s, main=paste0("sex~",g), xlab=g, ylab="sex")
# P(Y=1|X) = logitinv(a + b.x)
m = glm(s~d[[g]], family = binomial(logit))
summary(m)$coefficients
pv = summary(m)$coefficients[2,4]
logitinv = function(x) 1/(1 + exp(-x))
x = min(d[[g]]):max(d[[g]])
lines(x, logitinv(m$coefficients[[1]] + m$coefficients[[2]]*x), col=2, lwd=2)
legend("bottomright", "logit(Y)=b.X", col=2, lty=1, cex=0.6)





g = "LINC02428"

layout(matrix(1:2, 1), respect=TRUE)
boxplot(d[[g]]~s)
plot(d[[g]], s, main=paste0("sex~",g), xlab=g, ylab="sex")
# P(Y=1|X) = logitinv(a + b.x)
m = glm(s~d[[g]], family = binomial(logit))
summary(m)$coefficients
pv = summary(m)$coefficients[2,4]
logitinv = function(x) 1/(1 + exp(-x))
x = min(d[[g]]):max(d[[g]])
lines(x, logitinv(m$coefficients[[1]] + m$coefficients[[2]]*x), col=2, lwd=2)
legend("bottomright", "logit(Y)=b.X", col=2, lty=1, cex=0.6)


```


#On voit que le gène "USP9Y" explique mieux le sexe. Je fais donc un modèle de regression logistique en fonction de ce gène pour prédire le sexe.

```{r}
d$sex

model1 <- glm(
    formula = as.factor(sex) ~ USP9Y 
  , data = d
  , family = binomial(link = 'logit')
)
summary(object = model)

pred <- predict.glm(object = model1, newdata = test, type = "response")
idx  <- pred <= 0.5
pred[  idx ] <- levels(x = as.factor(d$sex))[ 1 ]
pred[ !idx ] <- levels(x = as.factor(d$sex))[ 2 ]
table(pred, useNA = "ifany")
```

#On pourra être tenté de faire plutôt un modèle en fonction de ce gène et de l'histologie mais le score 
#obtenu sur Codalab avec le modèle en fonction de ce gène uniquement nous semble correcte.
#Ce gène explique mieux car ce gène est seulement présent chez les hommes.
```{r}
### DO NOT CHANGE THIS PART
saveRDS(pred, "results.rds")
```

