---
title: "TP BIOSTAT"
author: "AGBLODOE Komi/  M2 SSD"
date: "11 décembre 2019"
output: pdf_document
---

```{r setup, include=FALSE}
knitr::opts_chunk$set(echo = TRUE)
```


```{r}

library(survival)
d<-aml
dim(d)
```
1 correspond à une observation et 0 à une censure.

On ne peut pas de summary, histogramme de time. Il faut utiliser les estimateurs de kaplan méier

- time : temps de survie 
- status : 0 pour une observation censurée et 1 sinon
- x : maintien d'un traitement par chimiothérapie

2- Créer un objet de type Surv sous R à partir de cette base

```{r}

attach(aml)

base=Surv(time,status == 1)

plot(base)
```


3. Calculer l'estimateur de Kaplan Meier de la survie globale, puis ceux des deux groupes d´ecrits par la variable x maintien du traitement par chimioth´erapie. On pourra utiliser la fonction survfit de R. 

```{r}

survfit(base~1)
fit<-survfit(base~x)


```

Calculer les quartiles de la survie globale

```{r}

quantile(fit$time,c(0.01,0.1,0.5,0.9,0.99))
```

4. Repr´esenter sur un m^eme graphique ces deux courbes de survie en indiquant par un + les dates ou` ont lieu les censures. Tracer les intervalles de con???ance en rajoutant l'option conf.int. Comparer graphiquement les deux courbes de survie. 


```{r}

plot(fit,conf.int = TRUE,col=c("blue","red"))

```

5

```{r}
test<-0
for (i in 1:20){
 test<-test+sum(fit$surv[i]*fit$time[i]*(fit$time[i]-fit$time[i-1]))
}
test

fit$time
fit$surv
fit$n.censor

difference<-diff(fit$surv*fit$n.censor)


fit<-survfit(base~1)
survie<-fit$surv[fit$n.censor==0]
temps<-fit$time[fit$n.censor==0]
temps<-c(0,temps)

moyenne<-survie %*% diff(temps)

```

6. Mettre en place un test de l'hypoth`ese 

```{r}

base<-Surv(time,status)

survdiff(base~x,data=d) #(test du log-rank)
survdiff(base~x,data=d,rho=1) #(test de log-rank généralisé)
```

7. Proposer deux estimateurs du risque cumul´e pour la population globale. Les tracer

```{r}

 H<-cumsum(fit$n.event/fit$n.risk)

loga<- -log(survie)

plot(stepfun(fit$time[1:17],H))
lines(loga,col=TRUE)
```


8. Sur un m^eme graphique, tracer l'estimateur du risque cumul´e pour chaque groupe d´ecrit par la variable "maintien du traitement par chimioth´erapie" (on choisira un des deux estimateurs possibles du risque cumul´e).

```{r}

```

