---
title: "TP4 - exercice 1 : le BA-BA du package glmnet"
output: 
    html_document:
    number_sections: true
    fig_width: 4
    fig_height: 4
documentclass: article
author:  Master parcours SSD - UE Fouille de Données
date: Hiver 2019
---


Dans cet exercice nous allons illustrer l'utilisation du package $\texttt{glmnet}$ sur un problème de classification.

Pour cela nous travaillerons sur le jeu de données **South Africa Heart Disease**, utilisé à fins illstratives dans le livre *Elements of Statistical Learning* que l'on peut télécharger sur [cette page](https://web.stanford.edu/~hastie/ElemStatLearn/).

Nous nous limiterons ici à un problème de classification binaire, mettant donc en jeu un modèle de régression logistique, mais [cette vignette](https://web.stanford.edu/~hastie/glmnet/glmnet_alpha.html) illustre l'utilisation du package de manière bien plus complète.



```{r, echo = FALSE}
# define global chunks options
library(knitr)
opts_chunk$set(tidy.opts=list(width.cutoff=60),tidy=TRUE)
```


# Question 1 : charger le jeu de données

Le jeu de données est contenu dans le fichier **SAheart.data**. Notons que la première colonne du fichier contient le nom des lignes et qu'il convient de les interpréter en tant que telle.

```{r}
# read dataset #
#--------------#
```


# Question 2 : mettre en forme le jeu de données

1. extraire la variable réponse, qui est contenue dans le champ **chd**

2. transformer le descripteur qualitatif **famhist** en descripteur(s) quantitatifs

3. standardiser les descripteurs


```{r}
# format dataset #
#----------------#
```


# Question 3 : construire un modèle lasso et représenter le chemin de régularisation obtenu

On construit le modèle  avec la fonction $\texttt{glmnet}$ et on représente le chemin de régularisation obtenu avec la fonction $\texttt{plot.glmnet}$.

Notons que par défaut la fonction $\texttt{glmnet}$ considère 100 valeurs du paramètre de régularisation définies automatiquement (se référer à la documentation pour davantage de précisions).

```{r, fig.height = 5, fig.width = 5}
# load package
library(glmnet)

# fit lasso model # 
#-----------------#
```


# Question 4 : faire de même pour une pénalité "ridge".

Il suffit pour cela de modifier le paramètre $\alpha$ qui définit la pénalité **elastic-net**: 
$$ \Omega(w) = \alpha ||w||_1 + \frac{1-\alpha}{2} ||w||_2^2$$.

Le paramètre $\alpha$ vaut par défaut zéro, ce qui correspond à un modèle lasso.
Se référer à la documentation pour davantage de précision.

```{r, fig.height = 5, fig.width = 5}
# fit ridge model #
#-----------------#
```

