---
title: "Stat Compt Exam"
author: "AGBLODOE Komi/  M2 SSD"
date: "31 octobre 2019"
output: pdf_document
---

```{r setup, include=FALSE}
knitr::opts_chunk$set(echo = TRUE)
```


1 Exercice 1 - simulation par inversion



```{r}
f<-function(x,a,b){
  y<-numeric()
  for (i in 1:length(x)){
    if(x[i]>=b){
      y[i]=a*b^a/(x[i]^(a+1))
    } else { 
      y[i]=0
    }
  }
  return(y)
}

x1=seq(0,10,0.5)
plot(x1, f(x=x1,a=1,b=2))
```

1. Représenter cette densité pour b = 2 et a ={1,2,3}.


```{r}
b=2
a=c(1,2,3)
x=seq(2,10,0.1)


#??par(mfrow=c(2,2))

#for (i in 1:length(a)){

plot(x,f(x,a[1],b),col="red", type = "l", lty = 2, lwd = 2, xlab = "x")
   lines(x,f(x,a[2],b),col= "blue", type = "l", lty = 2, lwd = 2, xlab = "x")
   lines(x,f(x,a[3],b), col="green", type = "l", lty = 2, lwd = 2, xlab = "x")
  
  #plot(x, f(x,a[i],b=2), type = "l", lty = 2, lwd = 2, xlab = "x")
  
#}
```
2. Implémenter une procédure d'inversion pour simuler une variable aléatoire selon cette densité. 


```{r}
n=50
b=2
a=c(1,2,3)
x=runif(n,0,1)
#x<-seq(0,10,0.5)
a=1
#F_1<-function(x,a,b){
  y<-numeric()
  for (i in 1:length(x)){
  if(x[i]>=b){
    y[i]=b/((1-x[i])^(1/a))}
    else { y[i]=0
    }
  }
  
  
 # return(y)
#}

#for (i in 1:length(a)) {
  
  # plot(density(F_1(x,a[1],b)),col="red")
  #  lines(density(F_1(x,a[2],b)),col= "blue")
  #  lines(density(F_1(x,a[3],b)), col="green")
  
  
#}
plot(y)

## Question2
inverse <- function(a,b,u) {
  b/ ((1-u)**(1/a))
}



```

3. Simuler un échantillon et comparer graphiquement la densité obtenue empiriquement à la densité théorique.
Ici il s'agit de la loi Pareto. Nous simulons donc un échantillon selon la loi Pareto pour comparer sa densité empirique et à la densité théorique


```{r}


y <- runif(1000,0,1)
x1 <- seq(0,10,0.01)

hist(inverse(a=1,b=2,u=y), breaks = 10000,probability = TRUE,xlim = c(0,10))
lines(x1,f(x1,a=1,b=2),col="red")

#meme chose à faire pour les autres valeurs de a


```


EXERCICE3


```{r}
library(bootstrap)

#install.packages("FactoMineR")

library(FactoMineR)
set.seed(27)

#load ("C:Users/im2ag/Desktop/M2 SSD/COURS ET TP STATISTIQUE COMPUTATNELLE/Examen/spectra.Rdata")

data<-load( "spectra.Rdata" )

head(data)
head(X)
colnames(X)
rownames(X)



#1. Représenter (sur une meme figure) un échantillon aléatoire de 50 spectres 

n=50

z<-X[sample(1:nrow(X),n),]
nrow(z)

plot(z[1,])

for (i in 2:nrow(z)){
lines(z[i,],col=i)
}
```

```{r}

#2

#pca<-prcomp(X[1:10,])
#summary(pca)

res.pca <- PCA(X,scale.unit=TRUE,ncp = 10, graph = TRUE)
summary(res.pca)
head(res.pca)

library("factoextra")

eig.val <- get_eigenvalue(res.pca)
eig.val[1:10,2]

#pca$sdev^2 / sum(res.pca$sdev^2)*100

fviz_eig(res.pca, addlabels = TRUE, ylim = c(0, 60))

#Représentation sous forme des spectres des deux axes principaux

var <- get_pca_var(res.pca)
axes_pr<-var$coord[,1:2]
axes<-t(axes_pr)
plot(axes[1,], col="red", type="b")
lines(axes[2,], type="b")

plot(eig.val[1:10,2])

```







3-  Bootstrap

```{r}

#creating one replication of the dataset

one.replication <- function(dataset){
n <- nrow(dataset)
index <- sample.int(n,size=50,replace=T)
out.dataset <- dataset[index,]
return(out.dataset)
}



#performing a pca on a replication of the dataset

pca.replication <- function(dataset){
one.dataset <- one.replication(dataset)
pca <- PCA(one.dataset,ncp = 10, graph = FALSE)
#prct_var <- (pca$sd^2/sum(pca$sdev^2))*100
prct_var <- as.vector(get_eigenvalue(pca)[1:10,2])
return(prct_var)
}


#Fonction pour Bootstrap

# B=200
# prct<-list()
# 
# n <- nrow(X)
# for(b in 1:B){
# index <- sort(sample.int(n,replace=T))
# out.dataset <- X[index,]
# pca <- PCA(out.dataset,ncp = 10, graph = FALSE)
# prct[[b]] <- as.vector(((pca$sd^2/sum(pca$sdev^2))*100)[1:10])
# 
# }
# 
# pca$var
# hist(prct,breaks = 50)

#bootstraping pca

library(boot)

T<-10 # remplacer T par 1000
res.boot <- replicate(T,pca.replication(X))


#Intervalle de confiance

Iperc <- matrix(data = NA,nrow=10,ncol=2)
q1 <- numeric()
q2 <- numeric()
for(i in 1:T){
q1[i]=quantile(res.boot[i,],0.025)
q2[i]=quantile(res.boot[i,],0.975)
Iperc[i,]=c(q1[i],q2[i])
}

#Représentation graphique 

plot(Iperc[,1])
lines(Iperc[,2])
lines(eig.val[1:10,2],col="red")


```


```{r}

##4


pca.replication2 <- function(dataset){
one.dataset <- one.replication(dataset)
pca <- PCA(one.dataset,ncp = 10, graph = FALSE)
var <- get_pca_var(pca)
axes_pr<-t(var$coord[,1:2])
return(axes_pr)
}


T<-10 # remplacer T par 1000
variabilite_dim.boot <- replicate(T,pca.replication2(X))

dim1 <- variabilite_dim.boot[1,,]
dim2 <- variabilite_dim.boot[2,,]

#Intervalle de confiance

Iperc1 <- matrix(data = NA,nrow=240,ncol=4)
dim1_q1 <- numeric()
dim1_q2 <- numeric()
dim2_q1 <- numeric()
dim2_q2 <- numeric()
for(i in 1:nrow(dim1)){
dim1_q1[i]=quantile(dim1[i,],0.025)
dim1_q2[i]=quantile(dim1[i,],0.975)
dim2_q1[i]=quantile(dim2[i,],0.025)
dim2_q2[i]=quantile(dim2[i,],0.975)
Iperc1[i,]=c(dim1_q1[i],dim1_q2[i],dim2_q1[i],dim2_q2[i])
}

#Représentation graphique 
#dim1
plot(Iperc1[,1])
lines(Iperc1[,2])
lines(axes[1,], col="red", type="b")


#dim2
plot(Iperc1[,3])
lines(Iperc1[,4])
lines(axes[2,], type="b",col="red")

```

